---
title: 'TP 2 - Statistique bayésienne'
author: 'RAMDÉ Ismaïl'
date: 'Master 2 - SSD'
output: pdf_document
---

```{r setup, include=FALSE}
knitr::opts_chunk$set(echo = TRUE)
```


# Présentation des données

On dispose de deux fichiers de données d'expression de gènes. 

- Le fichier `geneDecode` contient deux variables : le niveau d'expression des gènes le long du génome a été mesuré et est stocké dans la variable `Y`. Un biologiste a séquencé le génome en des parties sur-exprimées (correspondant à `X=2`) et des parties sous-exprimées
(correspondant à `X=1`).




- Le fichier `gene` ne contient que la variable `Y` du niveau d'expression des gènes d'un  autre individu. Vous représenterez également l'expression de ces gènes. 


## Objectif
L'objectif du projet est d'estimer un modèle expliquant le niveau d'expression des gènes. Le modèle proposé est le suivant. On note $(X_1, Y_1), \ldots, (X_n, Y_n)$ les $n$ couples de variables aléatoires décrivant l'échantillon. 
La suite des valeurs prises par $X$  est décrite par une chaine de Markov selon la loi de transition pour $i=2, \ldots, n$:

$$  X_i|X_{i-1} \sim Ber(\beta_{X_{i-1}})+1 $$

avec deux paramètres inconnus $\beta_1$ et $\beta_2$.

La loi du niveau $Y$ d'expression des gènes dépend de la valeur de la classe $X$ et est décrite suivante cette loi pour $i=1, \ldots, n$:

$$ Y_i|X_i \sim \mathcal{N}(\alpha_{X_i},\sigma^2)$$
avec trois paramètres inconnus $\alpha_1$, $\alpha_2$ et $\sigma^2$.


## 1. Estimation pour  le fichier `geneDecode`

Dans cette partie, vous utiliserez le fichier `geneDecode`. 

- Vous représenterez l'expression des gènes en distinguant les deux classes par des couleurs.

```{r}
data <- load('project.Rdata')

```


```{r}
library(tidyverse)
ggplot(geneDecode)+
  geom_point(aes(1:1001,geneDecode$Y,col = as.factor(geneDecode$X)))
```

```{r}
par(mfrow = c(1,2))
hist(geneDecode$Y[geneDecode$X==1])
hist(geneDecode$Y[geneDecode$X==2])
```

```{r}
alpha1 <- mean(geneDecode$Y[geneDecode$X==1])
alpha2 <- mean(geneDecode$Y[geneDecode$X==2])
# sig2 <- var(geneDecode$Y)
# mux <- mean(geneDecode$Y)
# n <- length(geneDecode$X)
```


```{r}
K <- 1000
beta01 <- 0
beta02 <- 0
n <- length(geneDecode$X)
n1 <- length(geneDecode$X[geneDecode$X==1])
n2 <- length(geneDecode$X[geneDecode$X==2])
a.01 <- 0
b.01 <- 1
a.02 <- 0
b.02 <- 1
mu.01 <- 0.5
mu.02 <- 0.5
sigma2.0 <- 1
a <- 1
b <- 1
alpha.1 <- rnorm(1,mu.01,sqrt(sigma2.0))
alpha.2 <- rnorm(1,mu.02,sqrt(sigma2.0))
sigma2 <- rinvgamma(1,a,b)
sigma2.seq <- rep(0,K)
alpha1.seq <- rep(0,K)
alpha2.seq <- rep(0,K)
beta1.seq <- rep(0,K)
beta2.seq <- rep(0,K)

# Trouver les valeurs de chaques Xi en fonction de Xi-1
ech1 <- c()
ech2 <- c()
for(i in 2:n){
  if(geneDecode$X[i-1]==1){
    ech1 <- c(ech1,geneDecode$X[i])
  }else{
    ech2 <- c(ech2,geneDecode$X[i])
  }
}

#Gibbs
for(i in 1:K){
  alpha.1 <- rnorm(1,(sigma2.0*sum(geneDecode$Y[geneDecode$X==1])+sigma2*mu.01)/(n1*sigma2.0+sigma2),sqrt(sigma2*sigma2.0/(n1*sigma2.0+sigma2)))
  alpha1.seq[i] <- alpha.1
  alpha.2 <- rnorm(1,(sigma2.0*sum(geneDecode$Y[geneDecode$X==2])+sigma2*mu.01)/(n1*sigma2.0+sigma2),sqrt(sigma2*sigma2.0/(n1*sigma2.0+sigma2)))
  alpha2.seq[i] <- alpha.2
  sigma2 <- rinvgamma(1,a+n/2,b+0.5*(sum((geneDecode$Y[geneDecode$X==1]-alpha.1)**2)+sum((geneDecode$Y[geneDecode$X==2]-alpha.2)**2)))
  sigma2.seq[i] <- sigma2
  beta1 <- rbeta(1,sum(ech1-1)+a.01, length(ech1)-sum(ech1-1)+b.01)+1
  beta1.seq[i] <- beta1
  beta2 <- rbeta(1,sum(ech2-1)+a.02, length(ech2)-sum(ech2-1)+b.02)+1
  beta2.seq[i] <- beta2
}
beta1.seq <- beta1.seq-1
beta2.seq <- beta2.seq-1
```


```{r}
par(mfrow=c(1,2))
plot(beta1.seq, type = 'l')
plot(beta2.seq, type = 'l')
plot(alpha1.seq,type = 'l')
plot(alpha2.seq,type = 'l')
autocorr.plot(alpha1.seq,auto.layout = F)
autocorr.plot(alpha2.seq,auto.layout = F)
```




- Vous proposerez un algorithme de Gibbs qui estime les lois a posteriori des paramètres $(\alpha_1, \alpha_2, \sigma^2, \beta_1,\beta_2)$. Pour cela, vous choisirez des lois a priori pertinentes et détaillerez les étapes de l'algorithme de Gibbs.

- Vous pourrez étudier la convergence de votre algorithme. 

- Vous pourrez étudier l'influence des lois a priori.

## 2. Estimation pour le fichier `gene`

Dans cette partie, vous utiliserez le fichier `gene`. 

- Vous représenterez l'expression des gènes.

- Vous proposerez un algorithme de Gibbs qui estime les lois a posteriori des paramètres $(\alpha_1, \alpha_2, \sigma^2, \beta_1,\beta_2)$ en simulant les variables latentes non observées $X$. Pour cela, vous choisirez des lois a priori pertinentes et détaillerez les étapes de l'algorithme de Gibbs.

- Vous pourrez étudier la convergence de votre algorithme. 

- Vous pourrez étudier l'influence des lois a priori.

- Vous pourrez vous comparer aux résultats obtenus avec un algorithme de mélange de deux gaussiennes. Quelle est la différence entre les deux modèles en terme d'hypothèse ? en terme d'estimation obtenue ?

## 3. Simulation

Dans cette partie, on n'utilise aucun des deux fichiers. 

- Vous proposerez une simulation d'un nouveau fichier de données avec le modèle proposé.

- Vous étudierez la sensibilité de l'algorithme de Gibbs proposé à la section 2 en fonction du choix des paramètres $(\alpha_1, \alpha_2, \sigma^2, \beta_1,\beta_2)$.


```{r}
require(invgamma)
K=1000
alpha1 = 3
alpha2 = 4
sigma2 = 2
beta1 = .6
beta2 = .4

# Simulation des deux echantillons
n = 200
ech1 = rnorm(n,alpha1,sqrt(sigma2))
ech2 = rnorm(n,alpha2,sqrt(sigma2))

alpha0 = 0
sigma2_0 = 10


```


```{r}
sig2.c1 <- rinvgamma(1,beta1,beta2)   
sig2.c2 <- rinvgamma(1,beta1,beta2)

mu.c1 <- rnorm(1,alpha0,sqrt(sigma2_0)) 
mu.c2 <- rnorm(1,alpha0,sqrt(sigma2_0))

mu.seq1 = rep(0,K)
sig2c.seq1 = rep(0,K)
mu.seq2 = rep(0,K)
sig2c.seq2 = rep(0,K)

muc1 = rnorm(1,alpha0, sqrt(sigma2_0))
sig2c1 = rinvgamma(1,beta1,beta2)
muc2 = rnorm(1,alpha0, sqrt(sigma2_0))
sig2c2 = rinvgamma(1,beta1,beta2)

# Algo de Gibbs
for (k in 1:K) {
  muc1 = rnorm(1,(sigma2_0*sum(ech1)+sig2.c1*alpha0)/(n*sigma2_0+sig2.c1),
              sqrt(sig2.c1*sigma2_0/(n*sigma2_0+sig2.c1)))
  mu.seq1[k] = muc1
  muc2 = rnorm(1,(sigma2_0*sum(ech2)+sig2.c2*alpha0)/(n*sigma2_0+sig2.c2),
              sqrt(sig2.c2*sigma2_0/(n*sigma2_0+sig2.c2)))
  mu.seq2[k] = muc2
  
  
  sig2c1 = rinvgamma(1,beta1+n/2,beta2+1/2*sum((ech1-mu.c1)^2))
  sig2c.seq1[k] = sig2c1
  sig2c2 = rinvgamma(1,beta1+n/2,beta2+1/2*sum((ech2-mu.c1)^2))
  sig2c.seq2[k] = sig2c2
}
```



```{r}
par(mfrow=c(1,2))
hist(mu.seq1)
hist(mu.seq2)
```


```{r}
par(mfrow=c(1,2))
hist(sig2c.seq1)
hist(sig2c.seq2)
```


```{r}
par(mfrow=c(1,2))
plot(mu.seq1, type = 'l')
plot(mu.seq2, type = 'l')
```


```{r}
par(mfrow=c(1,2))
plot(acf(mu.seq1))
plot(acf(mu.seq2))
```

